Ministère des Colonies Série documentaire La Réunion
Archives nationales d'outre-mer
- Immigration, REU 1, 17 à 18, 135 à 136, 142, 298, 316, 324, 350 à 351, 353, 355, 376 à 384, 405 à 406, 415, 432, 438, 454, 462, 467, 515, 522, 528
  - Ile Maurice, immigration, 1875/1877; REU 379; REU 379/3225
    Documents divers imprimés.Appendices aux minutes du Council. 1875 appendices N°s 3 aux minutes n°s 6. 1876 appendices N°s 4 aux minutes n°s 9. 1876 appendices N°s 1 aux minutes n°s 6. 1876 appendices N°s 6 aux minutes n°s 6 (2ex). 1876 appendices N°s 4 aux minutes n°s 9. 1877 appendices N°s 3 aux minutes n°s 5. 1877 appendices N°s 5 aux minutes n°s 5. 1877 appendices N°s 7 aux minutes n°s 7. 1877 appendices N°s 8 aux minutes n°s 8. 1877 ppendices N°s 2 aux minutes n°s 11. 1877 appendices N°s 3 aux minutes n°s 12. 1877 appendices N°s 1 aux minutes n°s 14. 1877 appendices N°s 3 aux minutes n°s 14.
  - 1853/1855, REU 383; REU 383/3327
    Régime et législation de l'immigration. Formation d'une société anonyme intitulée Compagnie d'immigration (pour 5 ans). Lettre du gouverneur (22 janvier).Délibération du conseil privé et arrêté du 18 janvier 1853 accordant le privilège à cette compagnie. Statuts de la Société, 12 janvier. Correspondance à ce sujet. Réclamation des chambres de commerce de Marseille et Nantes et d'une maison de commerce de Nantes (Lebotterf et Greslé). Envoi par le gouverneur: - mémoires de comices agricoles pour le maintien de la compagnie. - Historique des opérations d'immigration entre 1848 et 1853 par G. Imhaus (15 juillet 1853).Correspondance diverse et lettre d'approbation du ministre au gouverneur (24 décembre 1853). Mémoire du comité directeur de la compagnie d'immigration de l'Ile de la Réunion à M. le gouverneur - La Réunion, 1855, 17 p, in 4°.
  - Rapatriement, 1853/1854; REU 383; REU 383/3328
    Rapatriement. Copie de la circulaire adressée aux juges de paix par le procureur général Justin Beret, le droit au rapatriement sera ouvert à l'expiration de la 5e année de séjour et non après 5 ans de travail effectif. Protestation du procureur général auprès du gouverneur à la suite d'un article du Moniteur du 17 décembre 1853. Lettres du procureur au ministre Ducos des 27 février et 29 avril 1854.Lettre du ministre au gouverneur du 25 juillet 1854. Extraits de presse: décembre 1853.
  - 1858/1859, REU 383; REU 383/3333
    Propositions de la Compagnie générale maritime, déjà titulaire d'un traité pour l'introduction des émigrants indiens des colonies d'Amérique. Reprise de l'immigration indienne. Répartition des Indiens. Rapports du gouverneur au ministre (prince Napoléon) sur les problèmes généraux de l'immigration et ceux de la Réunion, 27 décembre 1858. Réponse du ministre 17 mars 1859 et interdiction de l'immigration africaine. Copie des instructions adressées aux agents d'émigration à bord, 2 décembre 1858.
  - Abus et autres, octobre 1867/juillet 1869; REU 380; REU 380/3229
    Lettre du ministre sur les abus signalés dans le service de l'immigration, 7 octobre 1867.P. j: rapports du président de la cour d'assises (1er septembre 1867).Plainte d'une Indienne, 7 novembre 1867.Lettre du gouverneur sur la fin des difficultés rencontrées pour le placement des convois d'immigrants, 17 novembre 1867.Réduction de 7000 F sur les crédits du syndicat; suppression du 3 ?? syndics adjoints, 20-23 décembre 1869.Lettre du gouverneur sur une rixe entre Indiens, 2 juillet 1869.Correspondance entre le ministre, le gouverneur et Lebeaud Père et fils sur le recrutement d'immigrants, juillet 1869.
  - Délibérations du conseil privé, septembre 1870/décembre 1876; REU 380; REU 380/3230
    Factures.- Organisation et rémunération du personnel des syndicats et commis du commissariat à l'immigration (novembre 1871).- Marchés des transports.- Arrêté relatif aux contrôles d'engagement de travail (10 septembre 1872).- Mariages d'immigrants.- Conversion d'amendes en journées de travail.- Répartition des convois.
  - Police, 12 mai 1872; REU 380; REU 380/3231
    Délivrance de permis de séjour aux immigrants: rappel des dispositions de l'arrêté du 29 mars 1867.
  - Extraits de presse, 1872; REU 380; REU 380/3232
  - Comité central d'exposition, 4 octobre 1873; REU 380; REU 380/3233
    Procès-verbal manuscrit de la séance du 4 octobre 1873 :Refus du système de recrutement proposé par l'administration de Pondichéry.Demande de la liberté de recrutement par les agents accrédités officiels ou spéciaux.
  - Immigration française, 1874; REU 380; REU 380/3234
    Réclamation d'Eugène Bonnier à la suite d'une opération d'émigration effectuée le 31 décembre 1850: embarquement sur "La Perle" de 180 émigrants français pour la Réunion, 24 avril 1874.Recherches faites réponse du ministre, une dépêche du 20 novembre 1850 a prescrit au chef du service de la marine de Bordeaux de faire un versement de 34100 F à Eugène Bonnier et pour le compte de divers engagés de la Réunion à titre de subvention à l'opération d'émigration, 11 mai 1874.
  - Travail féminin, 1871/1877; REU 380; REU 380/3238
    Proportionnalité de femmes dans les convois (cf.art. 16 convention du 19 juillet 1861: 1/4).Demande de réduction de cette proportion (9 avril 1872). Procès-verbaux du conseil général du 27 novembre 1871. Refus, 1872.Reprise des discussions, correspondance à ce sujet, 1876-1877.
  - Protection des immigrants, rôle des consuls étrangers, 1874/1878; REU 380; REU 380/3239
    Note pour le ministre sur la visite d'inspection effectuée par le consul britannique dans l'intérieur de la Réunion, juillet 1874.Note au sujet des droits qui peuvent être reconnus au consul britannique [après 1877].
  - Situation numérique des immigrants, 1876; REU 380; REU 380/3240
    Situation numérique des immigrants présents à la Réunion le 30 juin 1876.Envoi, 21 juillet 1876.
  - Délibérations du conseil privé, 1861; REU 381; REU 381/3245
    Cession des 6000 Indiens autorisés à immigrer à prix fixe.Arrêté du 6 février 1861 fixant ce prix à 375 F.Comptes d'opérations d'immigration.Marché pour la fourniture de vêtements aux immigrants, 21 janvier-5 juillet 1861.
  - Fiscalité, 1862/1880; REU 380, 382
    - Droits de timbre, 28 décembre 1880; REU 380; REU 380/3241
      Arrêté fixant la qualité du timbre sur les contrats des travailleurs immigrants.
    - Fiscalité, 1862/1865; REU 382; REU 382/3308
      Taxe d'engagement sur les contrats d'engagement et de réengagement.Vote du conseil général (3 décembre 1862); examen du projet de décret par le comité consultatif des colonies, le Conseil d'État.Décret du 17 juin 1865; arrêté local du 27 décembre 1865. Extrait de presse (janvier 1865).Délibération du conseil privé du 26 février 1866 perception de la taxe.
    - Fiscalité, 1867/1868; REU 382; REU 382/3309
      Taxe imposée à la délivrance de permis de résidence temporaire aux immigrants parvenus au terme de leur engagement. Délibération du conseil privé du 29 mars 1867, du conseil général du 15 mai 1867. Protestation du gouvernement anglais, août septembre 1867. Mise à exécution provisoire du projet de décret, arrêté et délibération du conseil privé, 16 décembre 1867. Examen du projet de décret par le comité consultatif des colonies (26 juin 1868). Décret du 10 août 1868.
  - Santé, 1853/1894; REU 142, 381 à 382, 384, 415
    - Contrôle médical, 1888/1894; REU 142; REU 142/1167
      - Envoi de médecins chargés du contrôle (1888/1890).- Allocations à concéder aux médecins détachés à l'immigration.Note du 23 avril 1894.
    - Santé, 25 septembre 1863/22 janvier 1864; REU 382; REU 382/3313
      Controverse avec le gouvernement anglais au sujet de la quarantaine.Lettre du ministre des Colonies à celui des Affaires étrangères, 25 septembre 1863-22 janvier 1864.
    - Santé, 1862; REU 382; REU 382/3310
      Observations au sujet de la mortalité constatée à bord des navires chargés d'immigrants.Lettre du consul britannique à la Réunion, 27 janvier 1862. Lettre du ministre prescrivant une enquête à Maurice, La Réunion et Calcutta 23 avril 1862.Lettre de l'agent d'émigration de Calcutta F. Lamouroux ,1er juillet-18 octobre 1862. Lettre du gouverneur: résultats de l'enquête, 9 septembre-6 octobre 1862.Rapport de la commission supérieure d'émigration, 22 décembre 1862.
    - Santé, 28 avril 1853; REU 384; REU 384/3344
      Position de M. Reydellet, chirurgien de la marine mis à la retraite. Proposition de lui conserver des fonctions de médecin vaccinateur et pour le payer, d'élever à 2 F. la rétribution à payer pour les visites d'immigrants (la moitié pour le Dr Reydellet, l'autre repartie également entre les autres membres du conseil de santé).Délibération du conseil privé du 28 avril 1853.
    - Service de santé, 16 août 1861; REU 384; REU 384/3362
      Adjonction de Villette, chirurgien principal au médecin chef pour assurer le service de santé des immigrants à leur arrivée dans la colonie.Délibération du conseil privé du 16 août 1861.
    - Médecin accompagnateur, 25 août 1888; REU 415; REU 415/4031
      Imputation du traitement des médecins. Extraits d'une dépêche du 5 août 1888 sur les errements de l'administration locale qui laisse à l'armateur le soin de recruter et de payer ces médecins. C'est à l'administration de payer ces médecins commissaires du gouvernement pour assurer leur indépendance, sauf remboursement ultérieur par l'armement si une convention spéciale a été insérée dans la charte partie, 25 août 1888.
    - Service médical, 1861; REU 381; REU 381/3244
      Extrait d'un rapport du chef du service médical à la Réunion, Langaudin sur les différences observées entre les Indiens en provenance d'Inde française (Pondichéry et Karikal) et les coolies en provenance du Bengale, les premiers étant plus forts et mieux portants, en raison de la sélection opérée par les médecins français avant embarquement. 2e trimestre 1861.Note sur la mortalité observée sur les Indiens de Calcutta pendant leur transport à la Réunion (4e trimestre 1861).
  - Politique d'immigration, 1863/1865; REU 382; REU 382/3312
    Vœux émis par le conseil général, la chambre d'agriculture et la chambre du commerce. Rapports présentés par de Chateauvieux [1863] et Bridet au nom de la commission chargée de formuler des instructions au délégué de la colonie au sujet de l'immigration. Correspondance du ministre; délibérations du conseil privé.Lettre du gouverneur Dupré 18 mai 1865 et extrait d'une lettre particulière (17 juin 1865).Lettre du ministre accusant réception de ces vœux, 1er juillet 1865.
  - 18 juin et 18 décembre 1867, REU 382; REU 382/3319
    Observations du gouverneur sur le rapport du conseiller Giaccobi, relatives à la dernière session d'assises de Saint-Pierre, dénonçant certains abus dans le service de l'immigration.
  - Mauvais traitements, 1869/1870; REU 382; REU 382/3323
    Mauvais traitements contre les engagés.Condamnation de César Ferdinand Veronge de Lanux, 1869.Condamnation de Vergoz, 1870.
  - Plaintes formulées par les immigrants, 1870; REU 382; REU 382/3324
    Plaintes formulées par les immigrants transportés par le navire Anna contre les mestrys.
  - Protecteur des immigrants, 1886; REU 1; REU 1/3
    Rapport du "Protecteur" des Immigrants pour l'année 1886: législation, engagement des femmes et des enfants, rapports avec les engagistes, incidents, syndicats, visite des propriétés.
  - Étrangers, 1887/1888; REU 353; REU 353/2561
    Application du décret du 17 juin 1887 qui impose une taxe aux étrangers de race asiatique ou africaine.Incidents avec le consul de Grande-Bretagne (janvier/février 1888).
  - Décès d'un Cafre, novembre 1881; REU 353; REU 353/2535
    Mort accidentelle du Cafre Boto pendant les exercices de tir à la cible des troupes d'infanterie de marine.Demande de renseignements à la suite de la réclamation de son employeur (?) le sieur Vally, faisant état d'un contrat de dix ans alors que la durée maximum de l'engagement est fixée à cinq ans.
  - Arrivées, 1886; REU 350; REU 350/2472
    Avis d'arrivée de 6 immigrants le 27 septembre 1886: 4 Makois et 2 Malgaches.Extrait d'une lettre du gouverneur du 27 octobre 1886.
  - Problème de la nationalité des fils de Malgaches et de jeunes gens nés à la Réunion de parents hindous, 1901/1902; REU 324; REU 324/1988
  - Organisation administrative, 23 mars 1881; REU 142; REU 142/1166
    Projet de décret réglementant le service de l'immigration à la Réunion (Conseil d'État n° 365 - distribution du 23 mars 1881, in 4°, 6 p.)
  - 1848/1852, REU 18; REU 18/112
    Introduction de travailleurs libres provenant de diverses parties de l'Afrique et des îles voisines.Admission de Malgaches, d'Arabes.Correspondance, rapports, modèles de contrats d'engagement, extraits de presse.
  - 1848/1852, REU 18; REU 18/113
    Question générale de l'introduction de travailleurs provenant de l'étranger.Législation sur l'introduction et la surveillance des engagés (1848-1849).Lettre de Monmerqué proposant d'écrire un mémoire sur l'introduction des engagés libres (février 1852).
  - Rapatriement d'immigrants, 1843/1907; REU 1, 142, 350 à 351, 406, 454, 462
    - Situation des engagés asiatiques, 1843/1845; REU 406; REU 406/3852
      Délibérations du conseil privé sur les rapatriements d'Indiens.
    - 1878, REU 454; REU 454/5075
      Tableau envoyé par le gouverneur des établissements français de l'Inde des convois d'Indiens rapatriés de la Réunion.
    - Le Sparfel, 1867/1868; REU 454; REU 454/5076
      Tentative de révolte à bord du Sparfel (capitaine Lossieux) qui rapatriait 309 immigrants (229 hommes, 42 femmes, 28 enfants). Départ le 29 mars 1867 de la Réunion; arrivée à Pondichéry le 1er mai 1867.Avis de la commission supérieure d'immigration sur les conditions dans lesquelles s'est effectué le transfert, 15 novembre 1867.
    - L'Etienne et Laurence, 1873; REU 454; REU 454/5077
      Rapatriement par l'Etienne et Laurence (capitaine Lebesque) de 168 immigrants rapatriés et de 13 individus renvoyés pour cause de sécurité publique. Départ de la Réunion le 30 août 1873. Dans les premiers se trouvaient 31 lépreux désireux de regagner leur pays, choisis parmi les moins atteints et capables de supporter le voyage sans risque de contagion ni inconvénient pour leur vie.Certificat médical contenant la liste des 31 lépreux attestant leur aptitude à supporter la traversée (26 août 1873).
    - L'Ozanam, 1874; REU 454; REU 454/5079
      Rapatriement par l'Ozanam, capitaine Mace, de 118 immigrants (47 hommes, 17 indigents, 25 femmes et 29 enfants). Départ de la Réunion le 16 mai 1874.
    - L'Edouard, 1874; REU 454; REU 454/5080
      Rapatriement par le navire l'Edouard (capitaine Lemerle) de 88 immigrants (32 hommes, 23 indigents, 16 femmes et 17 enfants).Départ de la Réunion le 2 mai 1874.
    - L'Arabie et le Nouveau Mexique, 1875; REU 454; REU 454/5081
      Rapatriement par l'Arabie de 118 Indiens à Pondichéry où ils ont débarqué le 18 juin 1875 (91 hommes, 20 femmes et 7 enfants).Rapatriement par le Nouveau Mexique de 85 Indiens débarqués à Pondichéry le 23 octobre 1875. Trois Bengalis recrutés à Calcutta en 1861 et 1863 y ont été rapatriés en exécution des dispositions de la convention internationale de 1861.
    - Le Berryer, 1875/1876; REU 454; REU 454/5082
      Rapatriement par le Berryer de 146 immigrants. Arrivée à Pondichéry le 29 décembre 1875.Rapatriement par le Berryer de 104 immigrants. Arrivée à Pondichéry le 6 septembre 1876.
    - Le Berryer, 1878/1879; REU 454; REU 454/5083
      Rapatriement par le Berryer (capitaine Berger) de 395 Indiens (336 hommes, 41 femmes, 18 enfants). Départ de Saint-Denis le 5 juin 1848, arrivée à Pondichéry le 27 juin.Marché de gré à gré avec Berger au prix de 80 F par adulte (16 octobre 1878).Rapatriement par le Berryer (Capitaine Berger) à raison de 69 F par adulte, de 331 immigrants (196 hommes, 51 femmes, 44 enfants, 40 vieillards, et infirmes indigents). Départ de la Réunion de 4 ou 5 février 1879. Arrivée le 24 février ou mars. Polémique autour de cette opération de rapatriement et du marché du 28 approuvé par le conseil privé le 31 janvier 1879.Avis de l'arrivée à la Réunion le 14 juin de 315 immigrants (217 hommes, 86 femmes, 16 enfants) transportés par le Berryer (capitaine Berger), parti de Pondichéry le 5 mai 1879 et de Karikal le 15 mai 1879.
    - Navire La Rose, 1873/1874; REU 454; REU 454/5078
      Paiement de la facture F. Soubre s'élevant à 4.576 F. 90 pour le rapatriement à Pondichéry par le navire La Rose de 74 Indiens. Délibération du conseil privé du 10 juillet 1873.Réclamations du gouvernement britannique à la suite des mauvaises conditions sanitaires qui ont entraîné sur le navire La Rose (capitaine Gronden) la mort de 13 immigrants sur 180 rapatriés. Départ de la Réunion en juillet 1873.
    - Le Berryer, 1880; REU 454; REU 454/5084
      Rapatriement dans l'Inde d'un convoi d'immigrants (1880).Rapatriement à bord du Berryer (capitaine Berger) de 441 immigrants au tarif de 62 F 50 par adulte, septembre-novembre 1880.
    - Le Condor, 1877; REU 454; REU 454/5085
      Rapatriement par le condor de 288 Indiens à Pondichéry (247 hommes, 18 femmes, 23 enfants). Départ de la Réunion le 31 octobre 1877, capitaine Musseau; arrivée à Pondichéry le 19 décembre 1877.P j: délibération du conseil privé; approbation du marché passé avec le capitaine du Condor pour le transport de 200 immigrants au prix de 110 F. par adulte (27 octobre 1877).
    - Le Montezuma, janvier/mars 1878; REU 454; REU 454/5086
      Rapatriement par le Montezuma de 54 Indiens (33 adultes, 8 enfants et 13 indigents dont 4 renvoyés par mesure de sûreté publique). Départ de Saint-Denis le 28 décembre 1877; arrivée à Pondichéry le 28 février 1878; capitaine Delaselle.
    - La Louise, 1878; REU 454; REU 454/5087
      Rapatriement par la Louise de 412 immigrants à Pondichéry (356 adultes, 56 enfants). Départ le 18 juillet 1878; capitaine Dor).PJ: copie du marché de gré à gré pour le transport signé le 28 juin 1878 par Eugène Dor capitaine au prix de 80 F. par adulte.
    - Le Burdigala, trois mâts, 1878/1879; REU 454; REU 454/5088
      Rapatriement par le Burdigala de 423 Indiens à Pondichéry (387 adultes et 36 enfants). Départ de la Réunion le 22 septembre 1878; capitaine Marousseim; arrivée à Pondichéry le 11 octobre.Aux termes du marché, le prix du passage est fixé à 80 F. par adulte, payable à Louis Cazauis, armateur bordelais (1878-1879).
    - La Marguerite, 1878; REU 454; REU 454/5089
      Rapatriement par La Marguerite (capitaine Barjols) de 267 Indiens (126 hommes, 27 femmes, 15 enfants, 44 vieillards ou infirmes, 4 femmes infirmes) pour Pondichéry et de 39 hommes, 7 femmes, 5 enfants pour Calcutta. Départ de la Réunion le 24 mai 1878.
    - La Marguerite, 1878/1882; REU 454; REU 454/5090
      Rapatriement par la Marguerite, capitaine Barjolle, de 66 Indiens (47 hommes, 13 femmes, 6 enfants), approbation le 7 octobre 1878 du marché au prix de 100 F. Départ de Saint-Denis le 11 octobre 1878. Rapatriement par la Marguerite, capitaine Ordronneau, de 312 Indiens pour la somme de 13. 535 F.1879 Envoi des pièces afférentes à ce marché suivant une injonction de la cour des comptes (1883-1884).Rapatriement par la Marguerite de 306 Indiens (223 hommes, 57 femmes et 26 enfants) (départ le 26 décembre 1880).Rapatriement par la Marguerite de 441 Indiens (287 hommes, 83 femmes et 71 enfants) au prix de 62 F 50 par adulte (départ le 6 juillet 1881).Rapatriement par la Marguerite (capitaine Ordronneau) de 247 Indiens (151 hommes, 54 femmes, 42 enfants), départ en décembre 1881; correspondance avec le consul britannique.Rapatriement par le Marguerite de 261 immigrants (187 hommes, 42 femmes et 32 enfants), départ le 7 septembre 1882.
    - Le Macassar, 1879; REU 454; REU 454/5091
      Rapatriement par Le Macassar (capitaine Villetrom) (Saint-Malo) de 30 immigrants (25 hommes, 3 femmes, 2 enfants) au prix de 69 F. par adulte. Départ de la Réunion le 20 juin 1879, arrivée à Pondichéry le 14 juillet 1879.Paiement des frais de rapatriement, septembre 1879.
    - La Créole, 1879; REU 454; REU 454/5092
      Rapatriement par la Créole de 411 immigrants (281 hommes, 78 femmes, 52 enfants).Avis de l’arrivée à Pondichéry le 2 août 1879.
    - La Créole, 1879/1882; REU 454; REU 454/5093
      Rapatriement par la Créole de 193 Indiens (148 hommes, 31 femmes et 14 enfants) au prix de 69 F. par adulte (approbation du 3 décembre 1879) et non 39F, départ de la Réunion le 10 décembre 1879. Arrivé à Pondichéry le 26 janvier 1880. Capitaine Larretche.Rapatriement par le Créole (capitaine Larretche) de 350 immigrants selon le marché conclu le 12 mai 1880 aux prix de 62 F. 50.Rapatriement par le Créole de 383 personnes (339 adultes 2/3 aux conditions de marché de gré à gré du 19 février 1881 soit 67 F. 50 par adulte. Départ le 7 ( ?) mars 1881.Rapatriement par le Créole (capitaine Larretche) de 374 Indiens. Départ de la Réunion le 8 juin 1882.
    - Regina Coeli, 1880; REU 454; REU 454/5094
      Immigration à bord du Régina coeli, capitaine Messac, de 395 adultes (278 hommes, 110 femmes, 15 enfants), 3 morts (départ de Pondichéry le 19 mai 1880).Rapatriement par le Régina coeli de 324 immigrants de la Réunion à Pondichéry (marché du 19 juin 1880), départ de Saint-Denis le 03 juillet 1880. Prix de 18062 F. 50 à P. Damas, armateur à Bordeaux, porteur de la procuration du capitaine Messac -juillet-août 1880.Rapatriement de 64 Bengalis immigrants de la Réunion à Pondichéry par le trois-mâts Régina coeli (marché de gré à gré de juillet 1880 passé avec Ozo, capitaine de l'Eugénie, moyennant un fret de 37 F.50 par passager adulte ou équivalent débarqué vivant à destination).
    - Le Francis puis le Saint Jacques, 1881/1883; REU 454; REU 454/5095
      Rapatriement par le Francis (capitaine Moriac) de 395 immigrants (259 hommes, 88 femmes, 48 enfants) selon le prix de 62 F. 40 par adulte (marché de gré à gré du 08 septembre 1881). Départ de la Réunion le 26 septembre 1881: obligé de relâcher à Mahé (Seychelles) le 08 octobre 1881 à la suite d'une voie d'eau.Remplacement par le Saint Jacques parti de la Réunion le 19 octobre 1881: interdictions apportées par le commissaire civil des Seychelles de transférer à bord du Saint Jacques tous les passagers du Francis, en raison de l'excédent de leur nombre sur le tonnage du bateau.Paiement des frais de rapatriement (1882-1883).
    - Le Tulear, 1881/1882; REU 454; REU 454/5096
      Rapatriement par le Tulear de 61 immigrants adultes de la Réunion à Pondichéry (départ le 21 juillet 1882; capitaine Gautier).Rapatriement par le Tulear de 65 immigrants dont 53 adultes de la Réunion à Pondichéry (départ le 15 juillet 1882; Capitaine Gautier).Rapatriement par le Tulear de 113 immigrants (77 hommes,19 femmes,17 enfants) de la Réunion à Pondichéry (départ le 18 décembre 1882; capitaine Gautier).Les deux premiers transports, étant rapatriements partiels d'un petit nombre d'immigrants conformément aux dispositions de la circulaire du 24 septembre 1877, n'étaient point soumis aux formalités prescrites par les règlements sur l'immigration.
    - Le Papillon, 1884/1885; REU 454; REU 454/5097
      Rapatriement par le Papillon (capitaine Davausant) de 233 immigrants (169 hommes, 44 femmes, 20 enfants) au tarif de 125 par adulte. Départ de la Réunion le 21 mai 1884, arrivée à Pondichéry le 17 juin 1884. (3 morts).Paiement des frais de transports (juin-septembre 1884).PJ: copie du marché de gré à gré des 29-30 avril 1884.Explications fournies par le gouverneur sur le fait que le service de santé sur le bateau a été assuré par William Legros, élève interne à l'hôpital colonial, 1884-1885.
    - Le D'Artagnan, janvier 1885; REU 454; REU 454/5098